---
title: "Visualización de datos con {ggplot2} II"
output: 
  html_document:
    code_download: true
    toc: true
    toc_float: true
    highlight: tango
---

```{r setup, include=FALSE}
knitr::opts_chunk$set(echo = TRUE)
```

Hasta ahora, y asumiendo que recorriste los episodios anteriores, visualizamos los datos tal cual vienen en la base de datos o con ayuda de {dplyr} para transformarlos. Pero como adelantamos con `geom_smooth()`, hay ciertas transformaciones comunes que se pueden hacer usando {ggplot2}.

De paso vamos a usar datos incluidos en el paquete `datos` (muchos paquetes traen bases de datos para probar cosas, ¡este en particular son todas bases de datos en español!) que podés descargar como siempre con `install.packages("datos")`. Los datos `diamantes` contiene información sobre ~ 54000 diamantes, incluido el `precio`, el `quilate`, el `color`, la `claridad` y el `corte` de cada uno.

```{r message=FALSE}
library(ggplot2)
library(dplyr)
library(datos)
str(diamantes)
```

## Gráficos de frecuencias

Este es un gráfico de barras construido usando la función `geom_bar()`. En el eje x muestra el `corte` de los diamantes y en el eje y la cantidad (*count* en inglés) de diamantes en cada categoría. Pero `diamantes` no tiene una variable que se llame `count` y tampoco la generamos nosotros. ¡Es calculada internamente por {ggplot2}!

```{r}
ggplot(data = diamantes, aes(x = corte)) +
  geom_bar()
```

Cómo el gráfico de barras, también podemos graficar histogramas con `geom_histogram()` y polígonos de frecuencia con `geom_density()` para visualizar la cantidad de observaciones que caen en cada categoría (si la variable es discreta como el caso del corte de los diamantes) o rango de valores (para variables continuas). 

Un ejemplo de variable continua es el `precio` de los diamantes, veamos como se ve un histograma y de paso le cambiamos el color a las barras, pero ojo, solo al borde.

```{r}
ggplot(diamantes, aes(precio)) +
  geom_histogram(color = "darkorange")
```

::: {.alert .alert-info}
**Primer desafío**

¿Notaste el mensaje que devuelve el gráfico? 

``stat_bin()` using `bins = 30`. Pick better value with `binwidth`.`

Esta geometría tiene dos argumentos importantes `bins` y `binwidth`. Cambiá el valor de alguno de los dos argumentos y volvé a generar el gráfico, ¿que rol juegan los argumentos?

También podés revisar la documentación.
:::

Además de contar la cantidad de elementos, {ggplot2} puede calcular muchas otras transformaciones sobre los datos. Por ejemplo si quisiéramos el porcentaje o la proporción que le corresponde a cada categoría de `corte` respecto del total podemos hacerlo *mapeando* esa transformación `prop` al eje y con la función `stat()`.

```{r}
ggplot(data = diamantes, aes(x = corte)) +
  geom_bar(aes(y = stat(prop), group = 1))
```

Fijate que la variable `prop` no es una columna de `diamantes` sino que es el nombre de una variable computada por `geom_bar()`, por eso hay que rodearla de la función `stat()`. El nombre de las variables computadas por cada geoms está en su documentación (abajo de todo, antes de los ejemplos).

Ahora podríamos decir que el 40% de los diamantes en la base de datos tienen un corte *ideal*. Además de la función  `stat()` agregamos `group = 1` y esto no fue sin querer. Probá correr el gráfico sin ese argumento.

Al incluir `group = 1`, {ggplot2} junta todas las observaciones en un único grupo (con el valor `1`) y calcula la proporción o el porcentaje que representa cada corte respecto del total de diamantes. Si no incluimos eso, {ggplot2} asumirá que cada categoría de corte es un grupo independiente y el cálculo del porcentaje también lo hará por separado. 


### Posición

Ya vimos que la estética del `color` sólo modifica el borde de las barras, si quisieras modificar el relleno necesitamos cambiar el `fill` y al igual que antes podemos *mapear* una variable a esta estética.

```{r}
ggplot(data = diamantes) +
  geom_bar(aes(x = corte, fill = claridad))
```

Al *mapear* una variable distinta, la claridad de los diamantes, podemmos visualizar información extra. Este "apilamiento" de las barras es la opción de posición por defecto `position = "stack"`, pero podrías usar una de las otras tres opciones: `"identity"`, `"dodge"` o `"fill"`.

* `position = "identity"` colocará cada barra comenzando en cero quedando todas superpuestas. Para ver esa superposición, debemos hacer que las barras sean ligeramente transparentes configurando el `alpha` a un valor pequeño.

```{r}
ggplot(diamantes) +
  geom_bar(aes(x = corte, fill = claridad), alpha = 0.2, position = "identity")
```

* `position = "fill"` apila las barras al igual que `position = "stack"`, pero transforma los datos para que cada conjunto de barras apiladas tenga la misma altura. Esto hace que sea más fácil comparar proporciones entre grupos.

```{r}
ggplot(diamantes) +
  geom_bar(aes(x = corte, fill = claridad), position = "fill")
```

* `position = "dodge"` coloca las barras una al lado de la otra. Esto hace que sea más fácil comparar valores individuales.

```{r}
ggplot(diamantes) +
  geom_bar(aes(x = corte, fill = claridad), position = "dodge")
```

## Gráficos de líneas suavizas

Cómo vimos antes, los gráficos de líneas suavizadas (smoothers) ajustan un modelo a los datos y luego grafican las predicciones del modelo. Sin entrar en muchos detalles, se puede aplicar distintos modelos y la elección del mismo dependerá de los datos. 

```{r}
ggplot(diamantes, aes(quilate, precio)) +
  geom_point() +
  geom_smooth()
```

## Gráficos de caja

Los diagramas de caja, mejor conocidos como boxplots calculan un resumen robusto de la distribución y luego muestran una caja con formato especial. 

La línea central de la caja corresponde a la **mediana** (el valor que toma el dato central) y los extremos de la caja son los **cuartiles 1 y 3**, definiendo así el **rango intercuartil** (IQR). Los extremos están definidos como el valor observado que no esté más lejos de **1.5\*IQR** de la mediana y los puntos son los las observaciones que se escapan de ese rango, que pueden ser considerados **outliners** o **valores extremos**.

```{r}
ggplot(diamantes, aes(claridad, precio)) +
  geom_boxplot()
```

Los boxplot dan muchísima información sobre los datos pero al mismo tiempo *esconden* la cantidad de observaciones que se usaron para generarlos y en particular cual es la frecuencia a lo largo del eje y. Por esta razón también existen `geom_violin()` y `geom_jitter()`.

::: {.alert .alert-info}
**Segundo desafío**

1. Volvé a graficar la distribución del precio para cada tipo de claridad pero ahora usando `geom_violin()` y `geom_jitter()`.
2. ¿Qué ventajas y desventajas encuentran respecto de `geom_boxplot()`?
:::

```{r}
ggplot(diamantes, aes(claridad, precio)) +
  geom_violin() 
```

```{r}
ggplot(diamantes, aes(claridad, precio)) +
  geom_jitter()
```

::: {.alert .alert-success}
Cuando nuestra base de datos es muy grande corremos el riesgo de generar de que los elementos del gráfico estén tan juntos que se solapen y no se vean. Esto se conoce como **overplotting**. La base de datos `diamantes` tiene 53940 observaciones y al graficar un punto por cada una, aún si están separados por la claridad, quedan superpuestos. 

Para resolver este problema se suele modificar la estética de los elementos, cambiando el tamaño o  `size` para que ocupen menos lugar y se vean mejor, cambiando la forma  o `shape` por alguna que no tenga relleno y permita ver los elemenos que hay atrás o modificando la transparencia o `alpha` por la misma razón. En bases de datos tan grandes como la de diamantes, muchas veces hay que utilizar varios de estos recursos. 
:::

## Graficando en múltiples paneles

Vimos que es posible graficar más de dos variables en un gráfico *mapeando* una variable al `color` o por ejemplo el tipo de línea o `linetype`

```{r}
ggplot(diamantes, aes(quilate, precio)) +
  geom_point(aes(color = color))
```

En este caso no solo visualizamos la relación entre el precio y el quilate del diamante, también podemos ver que rol juega el color. También podríamos haber intentando resolver el problema generando un gráfico por cada color filtrando las observaciones correspondientes.

```{r}
diamantes %>% 
  filter(color == "D") %>% 
  ggplot(aes(quilate, precio)) +
  geom_point(aes(color = color))

```

Pero sería muchísimo trabajo si tenemos que hacer esto para cada una de las 7 categorías de color. La buena noticia es que {ggplot2} tiene un par de funciones justo para resolver este problema:

```{r}
ggplot(diamantes, aes(quilate, precio)) +
  geom_point(aes(color = color)) +
  facet_wrap(~color)
```

Esta nueva capa con `facet_wrap()` divide al gráfico inicial en 7 paneles o *facets*, uno por cada color. Esta función requiere saber que variable será la responsable de separar los paneles y para eso se usa la **notación de funciones** de R: `~color`. Esto se lee como generar paneles *"en función del color"*.

¿Y si quisieramos generar paneles a partir de 2 variables? Para eso existe `facet_grid()`. En este gráfico generamos paneles viendo la *"relación entre el corte y el color"* y por ejemplo en el primer panel arriba a la izquierda podremos observar los diamantes que son al mismo tiempo de color D y corte Regular. En este caso *mapear* la variable color al color de los diamantes no parece ser encesario ya que cada columna ya nos permite identificar eso, sin embargo en algunos casos ayuda a leer el gráfico más rápido. 

```{r}
ggplot(diamantes, aes(quilate, precio)) +
  geom_point(aes(color = color)) +
  facet_grid(corte~color)
```

::: {.alert .alert-info}
**Tercer desafío**

Generá boxplots para analizar como se comporta el `precio` según la `claridad` para cada tipo de `corte` como se ve acá.

```{r echo=FALSE}
ggplot(diamantes, aes(claridad, precio, fill = claridad)) +
  geom_boxplot() +
  facet_wrap(~corte)
```
:::




