---
title: "Funciones"
output: 
  html_document:
    code_download: true
    toc: true
    toc_float: true
    highlight: tango
---

```{r setup, include=FALSE}
knitr::opts_chunk$set(echo = TRUE)
```

Si te encontrás una y otra vez copiando la misma linea de coódigo para realizar una operación entonces es hora de escribir uan función que haga esa tarea por vos. Hasta ahora estuvimos utilizando funciones que vienen con R (lo que llamamos *R base*) y funciones de librerías que están disponibles para extender las funcionalidades de R. Ahora vamos a ver como definir funciones propias.

Esta función será un conjunto de comandos o líneas de código que podrá ser definida para usarla en el futuro, con un nombre (con suerte uno que represente la acción u operación para la cual la estamos creando), elementos de entrada y el resultado final. 

Vamos a definir la primera función para convertir viento en *nudos* a viento en *metros por segundo* que vamos a llamar `nudos_a_ms()`. 

```{r}
nudos_a_ms <- function(viento) {
  ms <- viento * 0.5144
  return(ms)
}
```

`function` define nuestra función `nudos_a_ms()` y al correr esas lineas de código se generará un nuevo elemento en nuestro ambiente, la función está lista para ser usada. Pero antes de probarla revisemos la *reseta* para definir una función. 

Ya vimos que necesitamos declarar que esto es una función con `function()`, luego le sigue el *cuerpo* de la función, las líneas de código que se ejecutarán, y que van entre llaves `{}`. Usualmente *indentamos* el código para que se lea mejor, al igual que pasa cuando escribimos el código para generar un gráfico. Pero estos espacios antes del comienzo de cada renglón no son necesarios para que el código funcione. 

La función puede recibir uno o más elementos de entrada: los argumentos. En este caso solo recibe un argumento al que llamamos `viento`. Al final usamos la función `return()`, que *devolverá* un valor o elemento que resulte de los cálculos previos. 

Ahora probemos calcular cuantos metros por segundos son 15 nudos usando la función.

```{r}
nudos_a_ms(viento = 15)
```

El elemento de entrada en este caso es un número (15) y nos devolvió también un número. Pero podríamos tener un vector de números que corresponden a la velocidad del viento en nudos y que necesitamos convertir a metros por segundos. ¿Cuál crees que será el resultado?

```{r}
viento_de_ayer <- c(0, 5, 15, 2, 5, 10)
```

Ahora el elemento de entrada es un vector de números y por lo tanto, la función nos devolverá otro vector aplicando la operación `viento * 0.5144` a cada elemento del vector.

```{r}
nudos_a_ms(viento = viento_de_ayer)
```

::: {.alert .alert-info}
**Desafío**

Escrbí una nueva función que se llame `ms_a_nudos()` que tome el viento en metros por segundos y lo convierta a nudos. Pista: ahora tenés que multiplicar por 1.944.
:::

## Funciones con condiciones

Ahora que ya tenemos un par de funciones escritas, es importante asegurarnos de que funcionen de la manera en la que queremos. En este caso esperamos que dado un valor *numérico* nos devuelva otro valor *númérico*. ¿Qué pasaría si recibe un caracter? 

```{r error=TRUE}
nudos_a_ms(viento = "fuerte")
```

Por supuesto, nos da error, aunque uno no muy claro. También podríamos querer que la función primero revise si el o los elementos de entrada cumplen con determinadas condiciones, por ejemplo que sea un valor numérico.

```{r}
nudos_a_ms <- function(viento) {
  stopifnot(is.numeric(viento))  # ¿Es de tipo numérico?
  
  ms <- viento * 0.5144
  return(ms)
}
```

Ahora si el valor de entrada es "15", la función falla.

```{r error=TRUE}
nudos_a_ms(viento = "15")
```

El error es un poquito más informativo, pero podrías ser mejor! Lo bueno es que podríamos incluir más de una condición, por ejemplo que el valor de entrada `viento` sea menor a un valor máximo.

::: {.alert .alert-info}
**Desafío**

A tu función `ms_a_nudos()` agregale alguna condición que debe cumplir el argumento de entrada y aejecutala nuevamente.
:::


::: {.alert .alert-success}

Algo importante a tener en cuenta: cualquier variable o elemento que se crea o modifica dentro del cuento de la función **solo existe mientras la función se está ejecutando**. Por ejemplo la variable `ms` que creamos adentro de la función `nudos_a_ms()` solo existe adentro de esa función. Podés revisar el ambiente de R y comprobar que no hay ninguna variable llamada `ms` aún luego de ejecutar la función `nudos_a_ms()` varias veces.
:::

## Aplicaciones

Hasta ahora definimos funciones que tal vez no tengan mucha aplicación, al ejecutar estas funciones tampoco guardamos el resultado en una nueva variable porque estabamos probando como funcionaban. Ahora vamos a ver como incorporar todo lo anterior a nuestro flujo de análisis.

Vamos a seguir trabajando con `diamantes` y el objetivo final será generar una nueva columna que contenga el volumen de cada uno de los diamantes en esa base de datos. Cómo te imaginarás vamos a usar la función `mutate()` para crear esta nueva columna. 

```{r}
library(datos)
library(dplyr)

diamantes %>% 
  mutate(volumen = x * y * z) # El volumen se calcula como ancho x alto x largo asumiendo que es un cubo
```

El cálculo del volumen es bastante directo y en principio no parece ser necesario escribir una nueva función para hacer esto. Sin embargo, si vamos a hacer esto muchas veces, tal vez sea conveniente definir una función `volumen()` que haga el cálculo. Al mismo tiempo el código es mucho más claro!

Definamos esta función que ahora requiere 3 argumentos:

```{r}
volumen <- function(ancho, alto, largo) {
  stopifnot(is.numeric(ancho), is.numeric(alto), is.numeric(largo))
  
  total <- ancho * alto * largo
  return(total)
}
```

Ahora con nuestra función definida podemos calcular el volumen:

```{r}
diamantes %>% 
  mutate(volumen = volumen(x, y, z))
```

Y tal vez necesitemos el volumen promedio para algún tipo de corte.

```{r}
diamantes %>% 
  mutate(volumen = volumen(x, y, z)) %>% 
  filter(corte == "Ideal") %>% 
  summarise(volumen_promedio = mean(volumen))
```


Como siempre en R, hay muchas maneras de resolver cada problema. Otra posible opción sería definir una función que en un solo paso nos devuelva el volumen promedio de los diamntes de algún corte en particular.

```{r}
volumen_promedio <- function(datos, este_corte) {
  datos %>% 
    filter(corte == este_corte) %>% 
    summarise(volumen_promedio = mean(x * y * z)) 
}
```

```{r}
volumen_promedio(diamantes, "Ideal")
```

Ahora la nueva función `volumen_promedio()` requiere 2 argumentos, el data.frame con los datos y una cadena de caracteres indicando el tipo de corte. Es posible que hayas notado que no incluimos la función `return()`, esto es porque R *devuelve* el último elemento que se generó, en este caso el resultado final de esa cadadena de comandos y que coincide con la salida que esperamos. 

::: {.alert .alert-info}
**Desafío**

Al igual que vimos en las funciones de R base o por ejemplo de tidyverse, los argumentos de las funciones definidas por nosotros, también pueden tener valores por defecto. Esto quiere decir que podríamos querer que la función `volumen_promedio()` calcule el volumen promedio para el corte "Regular" *a menos que* le indiquemos otra cosa. 

El valor por defecto de un argumento debe ser definido al momento de crear la función. Probá cambiar `corte` por `corte = "Regular"` como argumento de la función `volumen_promedio()` y ejecutala nuevamente indicando y omitiendo el tipo de corte en distintos casos.
:::

## Documentación y organización

Nombrar funciones (y cualquier otro elemento) es todo un desafío, necesitamos que se informativo pero al mismo tiempo corto y simple de escribir. Por ahora estuvimos haciendo un trabajo aproximadamente aceptable pero si volvemos a revisar estas funciones dentro de un mes o dentro de un año tal vez no recordemos exactamente como funciona una función que creamos. Tal vez imaginemos que va a calcular el volumen, ¿pero los elementos de entrada serán vectores o un data.frame? ¿Que tipo de elemento devuelve?

Por esa razón nunca está de más documentar la función, es decir, describir para que funciona, que elementos requiere, que es lo que devuelve y por que no, un ejemplo. No necesitamos generar una documentación tan detallada como la que encontramos en la ayuda de cada función de dplyr, pero es bueno tener cierto orden. 

Y a medida que ganemos práctica y experiencia programando, el abanico de funciones propias que simplifican el trabajo van a ir creciendo. Y si bien podemos copiarlas y pegarlas una y otra vez en cada archivo que usemos y en cada análisis que generemos, esto puede ser trabajoso y las múltiples copias de la misma función ponen en riesgo que nuestro trabajo sea reproducible. 

Existe una alternativa mucho más ordenada, es posible guardar todas las funciones en un único archivo de texto o *script* de R y cargar esas funciones al comienzo del análisis de la misma manera que cargamos los paquetes. Pero a diferencia de los paquetes que se cargan con `library()`, un *script* se carga con la función `source()`.

::: {.alert .alert-info}
**Desafío**

1. Generá un nuevo archivo que se llame `funciones_utiles.R`. Podés hacerlo desde el menú File → New File → R Script o con el atajo Ctrl + Shift + N
2. Copiá las funciones `volumen()` y `volumen_promedio()` y agregá una breve descripción junto a cada una usando comentarios (la línea debe comenzar con `#`).
3. Guardá el archivo dentro de la carpeta del proyecto. 
4. En el archivo .Rmd donde venís trabajando, agregá una línea en el primer bloque de código para cargar estas funcionesa `source("funciones_utiles.R")`. 

:::



