---
title: "Apariencia de gráficos"
output: 
  html_document:
    code_download: true
    toc: true
    toc_float: true
    highlight: tango
---

```{r setup, include=FALSE}
knitr::opts_chunk$set(echo = TRUE)
library(ggplot2)
library(dplyr)
```

## Escalas

[Previamente](06-graficos-I.html) comentamos que el *mapeo* de una variable en un elemento geométrico, por ejemplo cuando le asignamos distintos colores a los puntos que representan cada continente, usa una **escala** para definir, en este caso, que color le corresponde a cada elemento. 

También cambiamos la apariencia del relleno (o `fill`) de barras y la forma de los puntos (o `shape`). Para esto, {ggplot2} siempre usa una escala que podemos modificar de acuerdo a nuestro gusto y teniendo en cuenta cómo queremos comunicar nuestros resultados. 

Por supuesto, modificar una escala implica sumar una nueva capa al gráfico sumando una nueva función. Todas las funciones de escala comienzan con `scale` (de escala en inglés), el típo de apariencia que queremos modificar (`color`, `fill`, `shape`, etc) y en muchos casos un nombre o una característica de esa escala. 

Para mostrar como funciona, vamos a utilizar la base de datos de paises y con suerte al final de este documento tendremos un gráfico listo para publicar.

```{r}
paises <- readr::read_csv("datos/paises.csv")

paises %>% 
  filter(anio == 2007) %>% 
  ggplot(aes(pib_per_capita, esperanza_de_vida)) +
  geom_point()

```

### Escala de colores y otras

Lo primero que podemos hacer es cambiar el color de los puntos de a cuerdo al continente.

```{r}
paises %>% 
  filter(anio == 2007) %>% 
  ggplot(aes(pib_per_capita, esperanza_de_vida)) +
  geom_point(aes(color = continente))
```

Pero esta escala de colores que usa {ggplot2} por defecto no es de las mejores, de hecho las personas que tienen daltonísmo muy posiblemente no logren diferenciar todos los puntos. Una escala o paleta de colores muy usada es [**viridis**](https://cran.r-project.org/web/packages/viridis/vignettes/intro-to-viridis.html) que fue creada justamente para resolver este y otros problemas. También existe otra gran familia de paletas de colores llamada [**ColorBrewer**](https://colorbrewer2.org/).

Vamos a probar la paleta "Dark2" de ColorBrewer, esta paleta es *qualitativa* y es justo lo que necesitamos para identificar elementos en categorías como los continentes. Cómo estamos modificando el *color*, la función a usar será `scale_color_brewer()`:

```{r}
paises %>% 
  filter(anio == 2007) %>% 
  ggplot(aes(pib_per_capita, esperanza_de_vida)) +
  geom_point(aes(color = continente)) +
  scale_color_brewer(type = "qual", palette = "Dark2")
```

Nuestro gráfico va quedando mejor y podemos aprovechar la capacidad de {ggplot2} de *mapear* variables a los elementos del gráfico y mostrar la población de cada país.



```{r}
paises %>% 
  filter(anio == 2007) %>% 
  ggplot(aes(pib_per_capita, esperanza_de_vida)) +
  geom_point(aes(color = continente, size = poblacion)) +
  scale_color_brewer(type = "qual", palette = "Dark2")
```

Esto nos da más información, pero al mismo tiempo vemos que los puntos se superponen. Vamos a arreglar eso agregando transparencia y de paso modificar el tamaño de los puntos con la escala correspondiente `scale_size()` y sacar la legenda con `guide = NULL`.

```{r}
paises %>% 
  filter(anio == 2007) %>% 
  ggplot(aes(pib_per_capita, esperanza_de_vida)) +
  geom_point(aes(color = continente, size = poblacion), alpha = 0.5) +
  scale_color_brewer(type = "qual", palette = "Dark2") +
  scale_size_area(max_size = 15, guide = NULL)
```

### Escalas de ejes

Tal vez notaste que el comportamiento entre la esperanza de vida y el PBI no es lineal, de hecho el PBI varía mucho mientras que la esperanza de vida va apenas entre 40 y 80 y algo. Eso puede esta indicando que el PBI tiene un comportamiento *logarítmico* y si bien podríamos transformar los datos antes de hacer el gráfico, también podemos elegir una escala logarítmica para el eje del gráfico correspondiente. 

```{r}
paises %>% 
  filter(anio == 2007) %>% 
  ggplot(aes(pib_per_capita, esperanza_de_vida)) +
  geom_point(aes(color = continente, size = poblacion), alpha = 0.5) +
  scale_color_brewer(type = "qual", palette = "Dark2") +
  scale_size_area(max_size = 15, guide = NULL) +
  scale_x_log10()
```

En este caso las escalas que modifican los ejes justamente comienzan con `scala_x_` o `scale_y_` según sea el caso. Y por supuesto hay una variedad importante de scalas con muchas opciones. 

Ya sumamos 3 escalas, pero el gráfico ya se ve muy bien.
